【裁判字號】    98,易,231
【裁判日期】    980616
【裁判案由】    竊佔
【裁判全文】
臺灣桃園地方法院刑事判決               98年度易字第231號
公  訴  人  台灣桃園地方法院檢察署檢察官
被      告  乙○○
上列被告因竊佔案件，經檢察官聲請簡易判決處刑（96年度偵字
第15590 號），本院認為不宜以簡易判決處刑，改依通常程序審
理，並判決如下：
    主  文
乙○○無罪。
    理  由
一、聲請簡易判決意旨略以：被告乙○○雖明知座落在桃園縣觀
    音鄉○○段616-1 地號土地上之建物（建號：觀音鄉○○段
    28號，門牌號碼為：觀音鄉坑尾村6 鄰坑尾35之1 號，下稱
    28號建物），業經卓遵帆、卓益任、甲○○3 人於民國95年
    3 月23日透過法院拍賣程序買受，卓遵帆、卓益任、甲○○
    並於法院依法發給權利移轉證書時取得上開28號建物之所有
    權，且已於96年4 月30日完成點交，甲○○並就上開建物更
    換門鎖並裝設保全系統，斯時，乙○○對該28號建物，已無
    所有權及使用權。詎料，乙○○竟意圖為自己不法之利益，
    於某不詳時間，未經屋主同意再度進入該屋內居住，並拒不
    搬遷，直至96月11月12日始搬離上址，因認被告涉犯刑法第
    320 條第2 項之竊佔罪云云。
二、按犯罪事實應依證據認定之，無證據不得認定犯罪事實；不
    能證明被告犯罪者，應諭知無罪之判決。刑事訴訟法第154
    條第2 項、第301 條第1 項分別定有明文。次按事實之認定
    ，應憑證據，如未能發現相當證據，或證據不足以證明，自
    不能以推測或擬制之方法，以為裁判之基礎；又認定犯罪事
    實所憑之證據，雖不以直接證據為限，間接證據亦包括在內
    ，然而無論直接或間接證據，其為訴訟上之證明，須於通常
    一般之人不致有所懷疑，而得確信其為真實之程度者，始得
    據為有罪之認定；再認定不利於被告之事實，須依積極證據
    ，苟積極證據不足為不利於被告事實之認定時，即應為有利
    於被告之認定，更不必有何有利之證據（詳最高法院40年台
    上字第86號、76年台上字第4986號、30年上字第816 號判例
    意旨參照）。再按檢察官就被告犯罪事實，應負舉證責任，
    並指出證明之方法，刑事訴訟法第161 條第1 項定有明文。
    是以檢察官對於起訴之犯罪事實，應負提出證據及說服之實
    質舉證責任，倘其所提出之證據，不足為被告有罪之積極證
    明，或其指出證明之方法，無從說服法院以形成被告有罪之
    心證，基於無罪推定之原則，自應為被告無罪判決之諭知（
    詳最高法院92年台上字第128 號判例意旨參照）。
三、訊據被告堅決否認有何公訴人所指竊佔犯行，辯稱：伊於法
    院96年4 月30日進行點交程序時，並未搬離上開28號建物不
    動產，而係在法院96年11月12日點交後，伊方搬離上開28號
    建物，伊沒有竊佔等語。公訴人認被告涉有上開竊佔犯行，
    無非係以證人即告訴人甲○○、證人程守富之證述、本院96
    年4 月30日執行筆錄、上開28號建物所有權狀等為主要論據
    。經查：
（一）按刑法第320 條第2 項之竊佔罪，係以行為人意圖為自己
      或第三人不法之利益，而竊佔他人之不動產，為其構成要
      件。竊佔不動產須有不法利益之意圖，而基於不法佔有使
      用之故意，並有不法佔有使用之行為。其不法利益固不必
      至不法所有之程度，惟仍必須行為人有擅自佔有使用以獲
      利之意思始可。再者，由於不動產與動產本質之不同，不
      動產之新佔有支配關係須具有繼續性及排他性，始足當之
      （台灣高等法院87年度上易字第1740號判決、92年度上易
      字第83號、92年度上易字第1123號等判決均採此見解）。
      本件依公訴人聲請簡易判決書所載，公訴人係以「被告未
      經屋主同意而進入上開28號建物居住，並拒不遷離」而認
      被告係涉犯竊佔犯行，然查，「人」係屬隨時可以移動且
      具機動性，並非一經停留即固著於不動產而難以移動，是
      姑不論被告始終否認於96年11月12日前曾遷出上開28號建
      物，然縱如公訴人所指被告係未經屋主同意即進入上開28
      號建物居住佔用，而公訴人所指被告係以人進入居住佔用
      上開建物之方法，且證人甲○○於本院審理時亦證稱：上
      開建物裡面的東西差不多就是原本放在裡面的東西等語（
      見本院98年5 月26日審判筆錄第10頁），然被告本即隨時
      離開上開建物，而被告原即放置上開28號建物內之家具或
      物品，亦屬得移動搬離者，即難認此一佔有支配關係有何
      「繼續性」之可言；且被告居住上開建物，亦未能具備「
      排他性」之要件，本質上即不能被評價為刑法之竊佔。
（二）查上開28號建物於經卓遵帆、卓益任、甲○○拍定後，分
      別經本院民事執行處於96年1 月17日、96年4 月30日及96
      年11月12日至現場辦理點交之程序，有本院92年度執字第
      2108號卷（三）內所附該3 次執行筆錄可稽。公訴意旨雖
      認上開28號建物係於96年4 月30日完成點交程序，甲○○
      並就上開建物更換門鎖並裝設保全系統云云。而被告始終
      堅決否認於96年4 月30日已遷離上開28號建物，並以上詞
      置辯。經查：
    1.證人甲○○於本院訊問時證稱：伊係於96年11月強制執行
      時才換鎖等語（見本院97年度壢簡字第2380號卷第12頁）
      ；復於本院審理時證稱：上開28號建物係被告搬出去交給
      伊時換鎖，就是最後1 次點交，該次強制執行伊有去等語
      （見本院98年5 月26日審判筆錄第7 、10頁），查本院民
      事執行處於96年1 月17日、96年4 月30日為點交程序時，
      證人甲○○均未到場，而係委任代理人紀亙彥律師到場，
      而係於96年11月12日本院民事執行處為點交程序時，證人
      甲○○方有到場，有本院92年度執字第2108號卷（三）內
      所附該3 次執行筆錄可稽，則依證人甲○○上開所證其有
      到場之點交程序，當指本院民事執行處96年11月12日之執
      行程序，是證人甲○○已明確證稱被告係於最後1 次點交
      即96年11月12日後方搬離上開28號建物，且依本院民事執
      行處96年11月12日執行筆錄之記載：「允許拍定人雇工將
      債務人所留置於屋內之家具及其他物品一併搬出建物外堆
      放，其間債務人亦有請貨卡清運家中物品，相關點交程序
      於同日下午4 時30分在拍定人換裝門鎖及設定保全後完成
      點交」，均核與被告所辯於96年11月12日法院點交後方搬
      離上開28號建物之情形相符。
    2.又依卷附上開28號建物用水、用電情形，於96年11月12日
      本院民事執行處為點交程序前，上開28號建物仍正常使用
      水、電，有卷附台灣自來水股份有限公司第二區管理處大
      園服務所檢附上開28號建物自來水用水情形及台灣電力股
      份有限公司桃園區營業處檢附上開28號建物用電明細資料
      在卷可稽（見本院卷第55至60頁），被告辯稱其於96年11
      月12日法院點交前始終居住上開28號建物內，尚非全然不
      可採信。
    3.至證人甲○○於本院訊問時一度證稱：伊裝設保全那一天
      ，被告已經確定沒有住在裡面，因為已經點交完畢，所以
      伊才找保全公司、鎖匠一起去云云（見本院97年度壢簡字
      第2380號卷第32頁）；於本院審理時證稱：伊於96年6 月
      1 日至警局報案前已經換鎖，是伊換鎖完後，啟動保全才
      離開云云（見本院98年5 月26日審判筆錄第7 、8 頁），
      惟其所述情形與本院民事執行處96年11月12日執行筆錄之
      記載（即96年11月12日證人甲○○方換鎖）不符，參諸證
      人甲○○前已證稱96年11月12日點交後方換鎖，已如前述
      ，是證人甲○○此部分之證述，應係記憶錯誤，尚難逕採
      。
    4.又證人即良福保全股份有限公司保全公司人員程守富於本
      院訊問時固證稱：上開28號建物於96年6 月1 日晚間6 時
      5 分許保全警報器有發報過，伊到現場時有發現被告在屋
      內等語（見本院97年度壢簡字第2380號卷第30頁），然依
      證人程守富之證詞，充其量僅能證明其到場查看時，被告
      係在上開28號建物內，亦無從逕認被告前已遷離上開28號
      建物後而於上開時間復又進入該建物致觸動保全警報器。
      另本院民事執行處96年4 月30日執行筆錄固記載「今日點
      交程序完成」，然觀諸該筆錄所載內容，係被告與拍定人
      代理人僅就如何搬遷上開28號建物內物品達成共識，而依
      前述，被告應於96年11月12日法院點交後方搬離上開28號
      建物，是自難認上開28號建物係已完成點交手續。
    5.綜上，被告所辯於96年11月12日法院點交後方搬離上開28
      號建物既非不可採信，按刑法第320 條第2 項「竊佔他人
      之不動產」之竊佔2 字，指在他人不知之間占有他人之不
      動產而言（最高法院80年度台非字第239 號判決意旨參照
      ），則上開28號建物於經拍定後迄96年11月12日止，均始
      終在被告占有使用中，而非在拍定人不知情下占有該建物
      ，被告所為自與刑法第320 條第2 項竊佔罪之要件不符。
四、本件公訴人所提上開證據並不足以證明被告涉犯本件竊佔犯
    行，且查無其他積極事證足資證明被告確有公訴人所指上開
    犯行。揆諸首揭說明，自屬不能證明被告犯罪，即應為被告
    無罪之諭知。
五、按刑事訴訟法第451 條第1 項、第3 項規定，聲請簡易判決
    處刑者，與起訴有同一之效力，本件被告被訴竊佔罪嫌部分
    ，既應諭知無罪，依刑事訴訟法第452 條之規定，即不能逕
    依簡易判決處刑而應改依通常程式審判，併予敘明。
據上論斷，應依刑事訴訟法第452 條、第301 條第1 項，判決如
主文。
本案經檢察官陳仁傑到庭執行職務。
中    華    民    國    98    年    6     月    16    日
                  刑事第一庭    法  官  鄭吉雄
以上正本證明與原本無異。
如不服本判決，應於判決送達後10日內向本院提出上訴狀（應附
繕本），其未敘述上訴理由者，應於上訴期間屆滿後20日內補提
理由書狀於本院，上訴於臺灣高等法院。
                                書記官  劉宗源
中    華    民    國    98    年    6     月    16    日


司法院資訊處製作；財團法人民間司法改革基金會備份。
